【裁判字號】    94,訴,401
【裁判日期】    951025
【裁判案由】    分割共有物
【裁判全文】
臺灣彰化地方法院民事判決  九十四年度訴字第四０一號
原        告  壬○○
兼訴訟代理人  庚○○
被        告  戊○○
              己○○○
              丙○○
兼上列三人
及下列一人
之共同訴訟
代理人        甲○○    住台北市○○區○○路二段七○巷十一
兼上列三人
之共同訴訟
代理人        乙○○    住台北市○○區○○路二段七○巷十一
被      告    蕭武治即蕭秉濬.
                        住台南.
兼上一人之
訴訟代理人  子○      住彰化縣.
被      告  癸○○    住彰化縣.
            地○○    住彰化縣.
            辛○○    住彰化縣.
            丁○○    住台中.
            未○○    住彰化縣.
                      居彰化縣.
            天○○    住彰化縣.
兼上列二人
之共同訴訟
代理人      午○○    住彰化縣.
被      告  申○○    住台北縣中和市○○路○段二巷四五弄
                        三六號.
            亥○○    住台北縣永和市○○路四五五號七樓之五
            酉○○    住彰化縣.
上列三人共同
訴訟代理人  戌○○    住同上
被      告  辰○○    住彰化縣.
            丑○○    住同上
            巳○○    住同上
兼上一人之
訴訟代理人  寅○○    住同上
被      告  卯○○    住彰化縣.
上列當事人間請求分割共有物事件，本院於民國九十五年十月十
一日言詞辯論終結，茲判決如下：
    主    文
兩造共有坐落彰化縣田中鎮○○段一六六地號土地面積二一九六
．四九平方公尺應予分割，如附圖所示編號Ａ部分面積九九．九
八平方公尺分歸被告癸○○取得；Ｂ部分面積一一二．０八平方
公尺分歸被告地○○取得；Ｃ部分面積一五七．二二平方公尺及
Ｎ部分面積八七．二二平方公尺分歸被告子○取得；Ｄ部分面積
二八一．六八平方公尺分歸原告按原應有部分比例共同取得；Ｅ
部分面積八八．一五平方公尺、Ｆ部分面積八八．一五平方公尺
、Ｇ部分面積八八．一五平方公尺、Ｉ部分面積二二七．八一平
方公尺、Ｋ部分面積八八．一五平方公尺、Ｌ部分面積二二七．
八一平方公尺分歸由被告甲○○、乙○○、丙○○、丁○○、己○○○、戊○○按原應有部分比例共同取得；Ｈ部分面積五三．
七八平方公尺分歸被告午○○、天○○、未○○、申○○、亥○○、辰○○、寅○○、丑○○、巳○○、卯○○及鄭棟材按原應
有部分比例共同取得；Ｊ部分面積一○九．二○平方公尺分歸被
告蕭武治取得；Ｍ部分面積一一三．○六平方公尺分歸被告辛○○取得；Ｏ部分面積三七四．○五平方公尺由兩造按原應有部分
比例共同取得，充作道路使用。
兩造應依附表二所示金額，互為補償。
訴訟費用由兩造按附表一所示原應有部分比例負擔。
    事實及理由
一、原告提起本件訴訟後，被告蕭秉濬於民國（下同）九十四年
    十一月十四日死亡，經其繼承人蕭武治具狀聲明承受訴訟，
    經核與民事訴訟法第一百七十五條規定並無不合，應予准許
    。
二、被告天○○、未○○、午○○、申○○、亥○○、酉○○、
    巳○○、寅○○、卯○○、癸○○、地○○、辛○○、丑○○、辰○○均經合法通知，無正當理由未於最後言詞辯論期
    日到場，核無民事訴訟法第三百八十六條各款所列情形，爰
    依原告之聲請，由其一造辯論而為判決。
三、原告主張：（一）緣坐落彰化縣田中鎮○○段一六六地號（
    重測前為彰化縣田中鎮○○段三地號）、地目建、面積二一
    九六．四九平方公尺之土地（以下稱系爭土地），為兩造所
    共有，每人應有部分如附表一所示（原共有人蕭秉濬於九十
    四年十一月十四日死亡，其繼承人蕭武治已於同年月二十九
    日就蕭秉濬之應有部分辦理繼承登記完畢）；惟因被告等人
    之堅持，遲無法協議分割，致無法就系爭土地為符合最高經
    濟利益之規劃利用，且系爭土地並未約定不分割之期限，並
    無因物之使用目的不能分割之情形，原告自得依民法第八百
    二十三條、第八百二十四條規定請求裁判分割。（二）原告
    壬○○及被告乙○○、甲○○、丙○○、己○○○、地○○
    、辛○○、癸○○、子○等人，均有建物坐落於系爭土地上
    ，而原告所提分割方案即彰化縣田中地政事務所複丈日期九
    十四年十一月十七日複丈成果圖（以下稱附圖），係依上開
    被告所有地上物坐落位置及其等所表示之意願，分歸各該被
    告取得。至於附圖所示編號Ｎ部分土地上之建物，雖屬於被
    告地○○所有，而非被告子○所有，但被告地○○已向原告
    表示其願意放棄該部分地上物，故編號Ｎ部分土地分歸被告
    子○取得，並無不當。（三）被告午○○、天○○、未○○
    、申○○、亥○○、辰○○、寅○○、丑○○、巳○○、卯
    ○○及鄭棟材等十一人，均為與系爭土地東南邊相鄰之同地
    段一六七地號土地之共有人，故將分歸被告午○○等十一人
    取得部分土地位置在系爭土地東南邊，則可與一六七地號土
    地合併使用提高土地利用價值。惟如依被告午○○等十一人
    所主張其等欲分配得如附圖所示Ａ部分土地位置，如此一來
    ，將嚴重影響被告癸○○所建之房屋，並導致如附圖所示Ａ
    、Ｃ、Ｄ部分土地成為畸零地而無法蓋房子，且將因違反建
    築法第九、十一、四十四條規定，而無法取得建築執照，況
    如附圖Ｈ部分之土地即使未分配予鄭姓共有人，亦須規劃為
    空地由全體共有人共有，否則亦只是形成畸零地等語。並聲
    明：請求按附圖所示分割方法分割。
四、被告方面：
  （一）被告乙○○、甲○○、丙○○、己○○○、戊○○、丁○○則以：同意依原告所提如附圖所示分配位置分割，
        但伊等呂姓共有人希望就分得位置仍保持共有，至於金
        錢補償部分，亦同此處理，如何分配由伊等內部自行解
        決等語。並聲明：求為適當之判決。
  （二）被告子○、蕭武治陳稱：同意分割，伊等對原告所提如
        附圖所示分割方法無意見等語。並聲明：求為適當判決
        。
  （三）下列被告受合法通知未於最後言詞辯論期日到場，據其
        前到庭聲明、陳述略以：
      １被告午○○、未○○、天○○、亥○○、寅○○、巳○○、申○○、酉○○、卯○○、辰○○均稱：同意分割
        ，並願按原應有部分比例保持共有，但不同意分配在如
        附圖所示Ｈ部分，希望分配在Ａ部分，如此方能充為被
        告另外共有同地段一六七地號土地對外道路出入口拓寬
        使用等語。並均聲明：求為適當判決。
      ２被告辛○○稱：同意分割，並請依原告所提附圖所示方
        案分割，因該方案與被告現在使用系爭土地之情形相符
        等語。並聲明：求為適當判決。
  （四）被告癸○○、丑○○、地○○受合法通知，未於言詞辯
        論期日到場，亦未具狀為何聲明、陳述。
五、得心證之理由：
  （一）原告起訴主張上開事實，已據其提出土地登記簿謄本、
        地籍圖等件為證，並為被告所不爭執，堪信為真實。按
        共有物除因物之使用目的不能分割或共有人間契約訂有
        不分割之期限者外，各共有人得隨時請求分割共有物；
        再共有物分割之方法，共有人不能協議決定者，法院得
        因任何共有人之聲請，以原物分配或變價以價金分配之
        ，民法第八百二十三條第一項及第八百二十四條第二項
        規定甚明，系爭土地既合於判決分割之要件，原告本於
        土地共有人之分割請求權，訴請判決分割，於法自屬有
        據。
  （二）查：原告壬○○及被告乙○○、甲○○、丙○○、己○○○、地○○、辛○○、癸○○、子○等人，均有建物
        坐落於系爭土地上，各該建物之結構、面積及占用情況
        如彰化縣田中地政事務所複丈日期九十四年八月廿九日
        複丈成果圖所示，系爭土地之西側有山腳路等情，已據
        本院囑託彰化縣田中地政事務所派員會同兩造勘測現場
        屬實，有本院勘驗筆錄及地政機關繪製之複丈成果圖在
        卷可稽。茲審酌：1.系爭土地總面積達二一九六．四九
        平方公尺，依原告與被告全體所占之應有部分比例，雙
        方所得分配之土地，非皆細微至不能利用之程度，自以
        原物分割為允當。2.原告所提如附圖所示方割方案，各
        共有人對所分配位置，被告癸○○、丑○○、地○○均
        未到庭表示意見（地○○之子蕭家鑫曾於九十五年八月
        三十日言詞辯論期日到庭，自稱為訴訟代理人，並表示
        同意原告所提之方案，惟迄未補具委任狀，自不生合法
        代理效力），惟依附圖所示分歸予被告癸○○、地○○
        之位置與彼等占用系爭土地現況相符，自屬對彼等有利
        ；又本件共有人除被告午○○、天○○、未○○、申○○、亥○○、辰○○、寅○○、巳○○、卯○○及鄭棟
        材外，餘均未對附圖所示方案表示反對，而上揭鄭姓共
        有人雖主張應將如附圖Ａ部分位置之土地分歸由彼等取
        得，以資擴大現有通道便利彼等另外共有同段一六七地
        號土地出入使用云云，惟若依彼等主張，將影響被告癸○○於該位置所建之二樓鋼筋水泥造建物及鐵架造平房
        ，且因系爭土地地形並非方正，依彼等主張結果可能造
        成畸零地增加，而須由全體共有人保持共有，從而減少
        共有人得分得之土地面積，顯非事理之平，再者，彼等
        於本院九十五年八月三十日言詞辯論時陳稱將於一個月
        內另提新分割方案，惟迄至本件言詞辯論終結時，仍未
        見彼等提出適當之方案以資本院斟酌；況將如附圖Ｈ部
        分分歸由彼等共有，不僅可避免上開不利，更與彼等另
        所有同段一六七地號土地可收合併使用之益，彼等亦可
        藉由如附圖Ｏ部分之私設道路西與山腳路相通，聯外道
        路增加，有利疏散、交通，是如附圖所示方案亦有利於
        彼等。3.因分割後，無法使各區塊均臨接聯外道路，自
        應留設巷道供裡地分配者對外通行。4.被告甲○○、乙○○、丙○○、丁○○、己○○○、戊○○一致表示同
        意按如附圖所示位置分割，但希望彼等呂姓共有人分得
        位置均按原應有部分比例保持共有等語（詳九十五年十
        月十一日言詞辯論筆錄）。5.綜合上開情況，並參酌系
        爭土地之坐向、地形、各共有人原分管使用之位置及對
        外通路，分割後土地利用價值及經濟效益，多數共有人
        之意見等情，認系爭土地應依如主文第一項所示方案原
        物分割為適當。
六、次按法院裁判分割共有物，除應斟酌各共有人之利害關係及
    共有物之性質外，尚應斟酌共有物之價格、經濟效用以及全
    體共有人之利益等公平決之，倘共有人中有不能按其應有部
    分受分配，或所受分配之不動產，其價格不相當時，法院非
    不得命以金錢為補償。惟共有物之原物分割，依民法第八百
    二十五條規定觀之，係各共有人就存在於共有物全部之應有
    部分互相移轉，使各共有人取得各自分得部分之單獨所有權
    。故原物分割而應以金錢為補償者，倘分得價值較高及分得
    價值較低之共有人均為多數時，各該分得價值較高之共有人
    即應就其補償金額對於分得價值較低之共有人全體為補償，
    並依各該短少部分之比例，定其給付金額，方符共有物原物
    分割為共有物應有部分互相移轉之本旨（最高法院八十一年
    度台上字第三一號、八十五年台上字第二六七六號判例意旨
    參照）。查依主文所示方法分割結果，各共有人所分得土地
    因其位置臨路深淺、寬窄不一、交通便利情況、經濟效益及
    地形方正與否，其價位顯有差別，故各共有人分得之土地其
    實際價值，與其按應有部分就系爭土地之總價值所應分配之
    價值，尚有差距，自應依民法第八百二十四條第三項之規定
    ，互為補償，始符公允。經本院囑託華聲企業發展鑑定顧問
    有限公司鑑定結果，兩造依附圖所示方案為分割，其分割後
    實際分得之土地價值，相較於分割前應有部分價值，確有增
    減之情形，各共有人應互為補償之金額如附表二所示。
七、綜上所述，本件系爭土地以附圖方案為宗行原物分割，並由
    兩造依附表二所示之金額互為補償為適當。
八、負擔訴訟費用之依據：民事訴訟法第八十條之一。
中      華      民      國      九十五  年  十  月廿五日
                        民事第一庭  法      官  簡燕子
以上正本係照原本作成。
如對本判決上訴，應於判決送達後二十日內向本院提出上訴狀。
                                    法院書記官  林嘉賢
中      華      民      國      九十五  年  十  月廿五日
附表一：
姓名      系爭土地應有部分（負擔訴訟費用之比例）
丁○○    八分之一
戊○○    八分之一
己○○○  八四五七六分之四○九一
甲○○    八四五七六分之四○九一
乙○○    八四五七六分之四○九一
丙○○    八四五七六分之四○九一
酉○○    一○五七二分之七八
辰○○    五二八六○分之七八
寅○○    五二八六○分之七八
丑○○    五二八六○分之七八
巳○○    五二八六○分之七八
卯○○    五二八六○分之七八
午○○    三一七一六分之七八
天○○    三一七一六分之七八
未○○    三一七一六分之七八
申○○    一○五七二分之三九
亥○○    一○五七二分之三九
辛○○    一○二五二○分之六三六○
癸○○    一○五七二分之五八○
地○○    00000000分之0000000
壬○○    一○五七二分之一六一八
庚○○    一○五七二分之一六
子○      一○五七二分之一四一八
蕭武治    一○二五二○分之六一四三
附表二：各共有人應受補金額配賦表
┌──────┬──────┬──────┬──────┬──────┬──────┬──────┐
│            │   癸○○   │   地○○   │   庚○○   │   壬○○   │  辛○○    │            │
│            │（＋146063）│（＋163783）│ （＋659）  │（＋66699） │（＋199312）│ 合     計  │
├──────┼──────┼──────┼──────┼──────┼──────┼──────┤
│    子○    │            │            │            │            │            │            │
│（－38,559）│   9,769    │   10,954   │     44     │    4,461   │   13,331   │  38,559    │
├──────┼──────┼──────┼──────┼──────┼──────┼──────┤
│   酉○○   │            │            │            │            │            │            │
│（－12,902）│   3,269    │    3,664   │     15     │    1,494   │    4,460   │  12,902    │
├──────┼──────┼──────┼──────┼──────┼──────┼──────┤
│   辰○○   │            │            │            │            │            │            │
│（－2,580） │     654    │      733   │      3     │      298   │      892   │   2,580    │
├──────┼──────┼──────┼──────┼──────┼──────┼──────┤
│   寅○○   │            │            │            │            │            │            │
│（－2,580） │     654    │      733   │      3     │      298   │      892   │   2,580    │
├──────┼──────┼──────┼──────┼──────┼──────┼──────┤
│   丑○○   │            │            │            │            │            │            │
│（－2,580） │     654    │      733   │      3     │      298   │      892   │   2,580    │
├──────┼──────┼──────┼──────┼──────┼──────┼──────┤
│   巳○○   │            │            │            │            │            │            │
│（－2,580） │     654    │      733   │      3     │      298   │      892   │   2,580    │
├──────┼──────┼──────┼──────┼──────┼──────┼──────┤
│   卯○○   │            │            │            │            │            │            │
│（－2,580） │     654    │      733   │      3     │      298   │      892   │   2,580    │
├──────┼──────┼──────┼──────┼──────┼──────┼──────┤
│   午○○   │            │            │            │            │            │            │
│（－4,301） │   1,090    │    1,222   │      4     │      498   │    1,487   │   4,301    │
├──────┼──────┼──────┼──────┼──────┼──────┼──────┤
│   天○○   │            │            │            │            │            │            │
│（－4,301） │   1,090    │    1,222   │      4     │      498   │    1,487   │   4,301    │
├──────┼──────┼──────┼──────┼──────┼──────┼──────┤
│   未○○   │            │            │            │            │            │            │
│（－4,301） │   1,090    │    1,222   │      4     │      498   │    1,487   │   4,301    │
├──────┼──────┼──────┼──────┼──────┼──────┼──────┤
│   申○○   │            │            │            │            │            │            │
│（－6,452） │   1,635    │    1,833   │      8     │      746   │    2,230   │   6,452    │
├──────┼──────┼──────┼──────┼──────┼──────┼──────┤
│   亥○○   │            │            │            │            │            │            │
│（－6,452） │   1,634    │    1,833   │      8     │      746   │    2,231   │   6,452    │
├──────┼──────┼──────┼──────┼──────┼──────┼──────┤
│   蕭武治   │            │            │            │            │            │            │
│（－38,638）│   9,789    │   10,976   │     44     │    4,471   │   13,358   │  38,638    │
├──────┼──────┼──────┼──────┼──────┼──────┼──────┤
│     Ａ     │            │            │            │            │            │            │
│（－447710）│ 113,427    │  127,192   │    513     │   51,797   │  154,781   │ 447,710    │
├──────┼──────┼──────┼──────┼──────┼──────┼──────┤
│            │            │            │            │            │            │            │
│  合    計  │ 146,063    │  163,783   │    659     │   66,699   │  199,312   │ 576,516    │
└──────┴──────┴──────┴──────┴──────┴──────┴──────┘
 註：1.上表代號Ａ係指共有人甲○○、乙○○、丙○○、丁○○、己○○○、戊○○。
     2.＋表示分配土地價值大於持分土地價值，應付補償金額
       。
     3.－表示分配土地價值小於持分土地價值，應受補償金額
       。


司法院資訊處製作；財團法人民間司法改革基金會備份。
